臺灣高等法院高雄分院刑事判決　　　　93年度上訴字第1257號
上　訴　人　臺灣高雄地方法院檢察署檢察官
被　　　告　甲○○
　　　　　　　　　　號
上列上訴人因被告違反商業會計法等案件，不服臺灣高雄地方法
院93年度訴緝字第8 號中華民國93年9 月30日第一審判決（起訴
案號：臺灣高雄地方法院檢察署88年度偵字第12490 號、89年度
偵字第10826號），提起上訴，本院判決如下：
     主  文
原判決撤銷。
甲○○共同幫助納稅義務人以不正當方法逃漏稅捐，處有期徒刑
肆月，如易科罰金，以佰元折算壹日。又共同商業負責人以明
知為不實事項，而填製會計憑證，處有期徒刑肆月，如易科罰金
，以佰元折算壹日。應執行有期徒刑柒月，如易科罰金，以
佰元折算壹日，緩刑年。
     事  實
一、蘇桶發係高雄縣仁武鄉○○村○○○街106 之4 號「富雄交
    通有限公司」（下稱富雄公司）之負責人，亦為商業會計法
    所稱之商業負責人，梁秀英為該公司之會計，為經辦會計之
    人員，與「巨偉交通有限公司」（址設高雄縣鳳山市○○街
    194 號1 樓，下稱巨偉公司）之負責人甲○○，明知雙方公
    司於86年10月並無小貨車買賣之進、銷貨事實，僅於帳冊記
    載有進銷小貨車之會計紀錄，並無實際貨款之交付，蘇桶發
    與梁秀英共同基於填製不實會計憑證之犯意，與具有填製不
    實會計憑證犯意聯絡之巨偉公司負責人甲○○，由梁秀英代
    該公司於上述時間在富雄公司內虛偽開立出售附表所示之貨
    車予富雄公司之統一發票，供富雄公司做為進項憑證，共同
    明知不實之事項，而填製不實會計憑證，計銷售車輛金額達
    新臺幣（下同）409 萬6,184 元，富雄公司再將上開小貨車
    出售附表所示實際買受人許麗芳等人，據此向高雄縣稅捐稽
    徵處申請退營業稅，梁秀英與該公司負責人甲○○即共同以
    此不正當方法，幫助富雄公司向稅捐機關冒領退稅款20萬
    4,816 元，足生損害於稅捐稽徵機關課稅之公平性。
二、案經高雄縣稅捐稽徵處移送臺灣高雄地方法院檢察署檢察官
    偵查起訴。（蘇桶發、梁秀英經本院92年度上訴字第218 號
    判決後，現上訴最高法院）
     理  由
一、訊據被告甲○○否認有與梁秀英共犯填製不實會計憑證等犯
    行，辯稱，當初為了成立公司之便，委託被告梁秀英辦理小
    貨車之買、賣事宜，買車資金由富雄公司梁秀英墊付，賣車
    後價金扣除富雄公司之墊款後，差額列入代辦費用，嗣後公
    司出賣小貨車均有依法開立統一發票並繳交營業稅，並無不
    法之情事云云。另已判決之被告梁秀英供稱，因為巨偉公司
    要辦理公司設立登記，依相關法令須有20輛貨車始能辦理登
    記，但因法令要求貨車數量與各公司之業務需求不符，才委
    託伊代為買進20輛小貨車，待辦畢公司設立登記後，再委由
    伊把車賣掉，部分車輛因未能立刻賣出，為儘速了結委任關
    係，才由富雄公司買下後另行轉賣，並無虛偽買賣或共謀逃
    漏、冒退稅捐之意云云。
二、惟查右開事實，業據高雄縣稅捐稽徵處函敘甚詳，並有銷貨
    明細表（計銷售車輛金額達409 萬6,184 元）影本1 份、統
    一發票影本17張、車籍資料查詢表影本1 冊附於偵查卷可稽
    。而巨偉公司於上述時間，有出售附表所示之小貨車予富雄
    公司，由梁秀英代其公司開立統一發票，供富雄公司作為進
    項憑證，而其委託梁秀英辦理公司登記，購入小貨車，並無
    實際支付貨款，僅支付梁秀英辦理車行費用15萬元，小貨車
    出售予富雄公司，富雄公司並未支付買賣價金予該公司等情
    ，已據被告於本院審理時供明在卷。被告明知巨偉公司與富
    雄公司並無附表所示之小貨車進、銷貨之事實，亦無實際貨
    款之支付情事，竟乃分別虛偽開立統一發票，填製不實會計
    憑證，以供富雄公司做為進項憑證，共同幫助富雄公司冒領
    退稅款20萬4,816 元，即難辭其罪責。綜上所述，被告所辯
    上情，無非卸責之詞，不足採信。本件事證明確，被告犯行
    ，足堪認定。
三、按統一發票係營業人依營業稅法規定於銷售貨物或勞務時，
    開立並交付予買受人之交易憑證，足以證明會計事項之經過
    ，應屬商業會計法所稱之會計憑證（最高法院87年度台非字
    第389 號判決可資參照）。蘇桶發係富雄公司之負責人，被
    告為巨偉公司之負責人，業經其供明在卷，自屬商業會計法
    所稱之商業負責人。而梁秀英為富雄公司之會計，亦據其供
    明在卷，亦屬商業會計法所稱之經辦會計人員。核被告明知
    為不實之事項，而填製統一發票會計憑證之行為，係犯商業
    會計法第71條第1 款之填製不實會計憑證罪。公訴人雖認被
    告另成立刑法第216 條、第215 條之行使業務上登載不實文
    書罪。惟查商業會計法第71條第1 款之填製不實會計憑證罪
    ，原本即含有業務上登載不實之本質，自不應再論以刑法第
    216 條、第215 條之行使業務上登載不實文書罪。蘇桶發、
    梁秀英與被告甲○○間，就上開填製不實會計憑證犯行，有
    犯意聯絡及行為分擔，均為共同正犯。被告將附表所示之小
    貨車1 次填製不實會計憑證，出售予富雄公司之行為，係基
    於單一之犯意，僅成立單純一罪。又按稅捐稽徵法第41條之
    罪，依同法第47條第1 款規定，係將納稅義務人為公司組織
    之刑事責任，基於刑事政策之考量，於其應處徒刑範圍內，
    轉嫁於公司之負責人。於此情形而受罰之公司負責人，乃屬
    代罰之性質，其既非逃漏稅損之納稅義務人，當無所謂基於
    概括犯意逃漏稅捐可言（最高法院85年度台上字第3145號判
    決參照）。已判決之被告蘇桶發係公司負責人，為納稅義務
    人，以不正當方法逃漏稅捐之行為，經本院92年上訴字第
    218 號判決，犯稅捐稽徵法第41條之逃漏稅捐罪。被告幫助
    富雄公司逃漏稅捐之行為，係犯稅捐稽徵法第43條第1 項之
    幫助逃漏稅罪。又被告與梁秀英就上開幫助逃漏稅捐犯行，
    有犯意聯絡及行為分擔，為共同正犯。又被告所犯2 罪間，
    犯意各別，罪名互殊，應予分論併罰。又被告行為後，刑法
    第41條業於90年1 月10日修正公布，並於同年1 月12日生效
    ，依刑法第2 條第1 項前段規定，應依裁判時法，即修正後
    刑法第41條第1 項、第2 項之規定，諭知易科罰金之折算標
    準。
四、原審未予詳查，遽為被告無罪之諭知，尚有未當。公訴人上
    訴意旨，執此指摘原判決不當，為有理由，自應由本院將原
    判決撤銷改判。審酌被告尚無犯罪前科，有臺灣高等法院被
    告全國前案紀錄表在卷可稽。茲因一時失慮，觸犯刑章等一
    切情狀，量處主文第2 項所示之刑，並定其應執行刑，並諭
    知如易科罰金之折算標準。
五、查被告未曾受有期徒刑以上刑之宣告，有臺灣高雄地方法院
    被告全國前案紀錄表在卷可稽。茲因一時失慮，觸犯刑章，
    所犯情節尚輕，經此偵審程序及科刑教訓，當知所警惕，應
    無再犯之虞。茲姑念初犯，本院認被告所受刑之宣告，以暫
    不執行為適當，併宣告緩刑3年，以啟自新。
六、偵查卷所列富雄公司代巨偉公司購買之車牌號碼：J9-780號
    、J9-779號、J9-778號，係由富雄公司以巨偉公司名義購得
    後，亦逕以巨偉公司名義直接出售予案外人新鑫股份有限公
    司，此有巨偉公司車輛明細表及該3 輛小貨車直接由巨偉公
    司出售予新鑫股份有限公司所開立之統一發票3 紙在卷可佐
    （見原審89年度訴字第2609號第1 卷第51、52頁），顯見就
    該3 輛小貨車之出售部分，既非巨偉公司先行售與富雄公司
    ，無由富雄公司以其名義賣與第三人，可知富雄公司非但未
    購入上開3 輛小貨車，而且，巨偉公司亦未就該3 輛小貨車
    之出售開立統一發票予富雄公司，則富雄公司既未購買該3
    輛小貨車，又未曾取得該3 輛小貨車購入之統一發票，自不
    可能就該3 輛小貨車之進、銷項申辦營業稅之核退，是就此
    部分，亦不可能有公訴人所指之犯行。惟公訴人就此部分與
    上述有罪部分，以裁判上一罪起訴，爰不另為無罪諭知。
據上論斷，應依刑事訴訟法第369 條第1 項前段、第364 條、第
299 條第1 項前段、商業會計法第71條第1 款、稅捐稽徵法第43
條第1 項，刑法第11條、第28條、第51條第5 款、第2 條第1 項
前段、第74條第1 款、修正後刑法第41條第1 項、第2 項，罰金
罰鍰提高標準條例第2條，判決如主文。
本案經檢察官周章欽到庭執行職務。
中　　華　　民　　國　　94　　年　　4 　　月　　26　　日
                  刑事第一庭    審判長法  官  郭雅美
                                      法  官  張意聰
                                      法  官  江泰章
以上正本證明與原本無異。
如不服本判決應於收受本判決後10日內向本院提出上訴書狀，其
未述上訴理由者，並得於提起上訴後10日內向本院補提理由書
狀（均須按他造當事人之人數附繕本)「 切勿逕送上級法院」。
中　　華　　民　　國　　94　　年　　4 　　月　　27　　日
                                書   記　 官  陳金卿
附錄本判決論罪科刑法條：
商業會計法第71條第1款
商業負責人、主辦及經辦會計人員或依法受託代他人處理會計事
務之人員有左列情事之一者，處5 年以下有期徒刑、拘役或科或
併科新臺幣15萬元以下罰金：
一、以明知為不實之事項，而填製會計憑證或記入帳冊者。
稅捐稽徵法第43條第1項
 (教唆或幫助逃漏稅捐等之處罰)
教唆或幫助犯第41條或第42條之罪者，處3 年以下有期徒刑、拘
役或科新台幣6萬元以下罰金。
┌──┬───┬────┬────┬────┬─────┬────┬────┐
 │編號│車  號│買入之發│車牌領牌│賣出之發│銷售額＼  │賣出開立│賣出之實│
 │    │      │票出賣人│日＼繳銷│票買受人│銷項稅額  │發票日期│際買受人│
 │    │      │        │日      │        │(賣出）   │        │＼車號＼│
 ├──┼───┼────┼────┼────┼─────┼────┼────┤
 │1   │J9-763│匯豐汽車│10.１  │富雄交通│240,952元 │10.  │許麗芳  │
 │    │      │（光華）│10.８  │公司    │12,048元  │        │P4-7557 │
 ├──┼───┼────┼────┼────┼─────┼────┼────┤
 │2   │J9-765│匯豐汽車│10.１  │富雄交通│240,952元 │10.  │鄭火城  │
 │    │      │（光華）│10.８  │公司    │12,048元  │        │P4-9368 │
 ├──┼───┼────┼────┼────┼─────┼────┼────┤
 │3   │J9-766│匯豐汽車│10.１  │富雄交通│240,952元 │10.  │林春元  │
 │    │      │（光華）│10.３  │公司    │12,048元  │        │P4-7579 │
 ├──┼───┼────┼────┼────┼─────┼────┼────┤
 │4   │J9-767│匯豐汽車│10.１  │富雄交通│240,952元 │10.  │林性德  │
 │    │      │（光華）│10.３  │公司    │12,048元  │        │P4-7341 │
 ├──┼───┼────┼────┼────┼─────┼────┼────┤
 │5   │J9-768│匯豐汽車│10.１  │富雄交通│240,952元 │10.  │胡吟燕  │
 │    │      │（光華）│10.４  │公司    │12,048元  │        │P4-7412 │
 ├──┼───┼────┼────┼────┼─────┼────┼────┤
 │6   │J9-769│匯豐汽車│10.１  │富雄交通│240,952元 │10.  │倪黃秀銓│
 │    │      │（光華）│10.４  │公司    │12,048元  │        │P4-7580 │
 ├──┼───┼────┼────┼────┼─────┼────┼────┤
 │7   │J9-770│匯豐汽車│10.１  │富雄交通│240,952元 │10.  │陳錦鳳  │
 │    │      │（光華）│10.３  │公司    │12,048元  │        │P4-7192 │
 ├──┼───┼────┼────┼────┼─────┼────┼────┤
 │8   │J9-771│匯豐汽車│10.１  │富雄交通│240,952元 │10.  │蔡文聰  │
 │    │      │（光華）│10.８  │公司    │12,048元  │        │P4-7536 │
 ├──┼───┼────┼────┼────┼─────┼────┼────┤
 │9   │J9-772│匯豐汽車│10.１  │富雄交通│240,952元 │10.  │林國雄  │
 │    │      │（光華）│10.４  │公司    │12,048元  │        │P4-7565 │
 ├──┼───┼────┼────┼────┼─────┼────┼────┤
 │10  │J9-773│匯豐汽車│10.１  │富雄交通│240,952元 │10.  │陳超蘭  │
 │    │      │（光華）│10.３  │公司    │12,048元  │        │P4-7783 │
 ├──┼───┼────┼────┼────┼─────┼────┼────┤
 │11  │J9-775│匯豐汽車│10.１  │富雄交通│240,952元 │10.  │潘炳宏  │
 │    │      │（光華）│10.３  │公司    │12,048元  │        │P4-8468 │
 ├──┼───┼────┼────┼────┼─────┼────┼────┤
 │12  │J9-776│匯豐汽車│10.１  │富雄交通│240,952元 │10.  │許麗芳  │
 │    │      │（五甲）│10.８  │公司    │12,048元  │        │P4-5727 │
 ├──┼───┼────┼────┼────┼─────┼────┼────┤
 │13  │J9-777│匯豐汽車│10.１  │富雄交通│240,952元 │10.  │簡榮華  │
 │    │      │（五甲）│10.８  │公司    │12,048元  │        │P4-7231 │
 ├──┼───┼────┼────┼────┼─────┼────┼────┤
 │14  │J9-781│匯豐汽車│10.１  │富雄交通│240,952元 │10.  │黃坤智  │
 │    │      │（光華）│10.４  │公司    │12,048元  │        │P4-7550 │
 ├──┼───┼────┼────┼────┼─────┼────┼────┤
 │15  │J9-782│匯豐汽車│10.１  │富雄交通│240,952元 │10.  │黃孟燦  │
 │    │      │（光華）│10.３  │公司    │12,048元  │        │P4-7353 │
 ├──┼───┼────┼────┼────┼─────┼────┼────┤
 │16  │J9-783│匯豐汽車│10.１  │富雄交通│240,952元 │10.  │許慶喜  │
 │    │      │（光華）│10.４  │公司    │12,048元  │        │P4-7562 │
 ├──┼───┼────┼────┼────┼─────┼────┼────┤
 │17  │J9-785│匯豐汽車│10.１  │富雄交通│240,952元 │10.  │吳永盛  │
 │    │      │（光華）│10.４  │公司    │12,048元  │        │P4-7361 │
 └──┴───┴────┴────┴────┴─────┴────┴────┘
                                                ＦＡ
